臺灣高等法院臺南分院民事判決　　 96年度上更（一）字第2號
上　訴　人　丙○○
訴訟代理人　黃文力　律師
　　　　　　何永福　律師
被 上 訴人　乙○○
訴訟代理人　林春發　律師
複　代理人　林彥百　律師
被 上 訴人　甲○○
上列當事人間請求拆屋還地事件，上訴人對於中華民國94年4 月
27日臺灣嘉義地方法院第一審判決（93年度訴字第35號），提起
上訴，判決後經最高法院第一次發回更審，本院於94年7 月24日
言詞辯論終結，判決如下：
    主  文
上訴駁回。
第二審及發回前第三審訴訟費用均由上訴人負擔。
    事  實
甲、上訴人方面：
一、聲明：求為判決：（一）原判決廢棄。（二）上列廢棄部分
    ，被上訴人甲○○應自坐落嘉義市○○○段新厝小段591 地
    號土地上如附圖所示Ａ部分面積66平方公尺及Ｂ部分面積20
    平方公尺之建物遷出。（三）被上訴人乙○○應將上項建物
    拆除，並與被上訴人甲○○將上項土地交還上訴人及其他共
    有人全體。（四）第一、二、三審訴訟費用均由被上訴人負
    擔。（五）准供擔保宣告假執行。
二、陳述：除與原判決及發回前本院判決記載之事實相同者，予
    以引用外，並補稱：
（一）上訴人否認被上訴人乙○○就系爭土地有租賃關係存在，
      縱有亦對上訴人不生效力：
　　1.被上訴人乙○○雖提出鈞院63年度上字第1340號判決書，
      欲證明其就系爭土地有租賃關係存在，惟該判決之訴訟標
      的並非租賃權，因此該判決理由中之判斷，其後之法院應
      否受其拘束，厥看該判決是否有爭點效理論之適用，此並
      為原審判決所肯認。而爭點效理論依最高法院93年度臺上
      字第129 號判決意旨所示，其適用要件有六：(1)須為前案
      當事人主張之重要爭點；(2)當事人就此重要爭點已為積極
      之攻擊防禦；(3)法院就此重要爭點亦為判斷；(4)前後訴訟
      兩造須為同一當事人；(5)前案判決無顯然違背法令之情形
      ；(6)當事人未提出新訴訟資料以推翻原判斷。按共有物之
      出租屬共有物之管理行為，依民法第820條第1項「共有物
      ，除契約另有訂定外，由共有人共同管理之。」之規定，
      違反者，其他共有人得主張該契約對其不生效力，此有最
      高法院71年度臺上字第 4199號、86年度臺上字第336號判
      決意旨可稽。經查系爭土地在鈞院63年度上字第1340號判
      決裁判時為共有物，且依該判決書之記載，被上訴人為「
      陳鐵、陳藍投、陳金露、陳龍鍾、陳水源、施陳來枝、丙
      ○○、吳聰哲、林生坤、陳明山、陳羅綢、陳塗糞、陳萬
      一、陳水來、陳水和、陳德明、陳俊伯、陳淑惠」等人，
      惟依被上訴人於原審提出之土地共有人名冊及土地登記簿
      謄本等資料，該案判決當時，系爭埤子頭段372之1地號土
      地，尚有共有人「陳漢、陳霸」未列名其上，系爭埤子頭
      段372之3地號土地，尚有共有人「陳漢、陳霸、中華民國
      」未列名其上，系爭埤子頭段372之4地號土地，尚有共有
      人「陳漢、陳霸」未列名其上，況依被上訴人乙○○於該
      案之陳述，其僅係向該案之被上訴人承租，是以未列名其
      上之上揭各地號土地共有人，顯然未同意該租賃，則該租
      賃顯違民法第820條第1項之規定至明。按上開未同意出租
      之共有人之一「陳漢」為上訴人之祖父，其早於民國（下
      同）16 年8月28日死亡，其共有土地係由上訴人之父親「
      陳新國」繼承，嗣由上訴人繼承取得該持分之土地，則上
      訴人為上揭未同意出租之共有人「陳漢」之繼承人，就該
      繼承部分自得主張該出租違反民法第820條第1項規定，對
      上訴人無效，可推翻原確定判決之判斷，故鈞院63年度上
      字第1340號判決，並無從作為有利於被上訴人之認定。
    2.次由原審卷附之鈞院65年上字第931 號判決書，其上記載
      「陳德明、陳俊伯、陳淑惠三人之法定代理人為陳許彩蓮
      」亦可推知陳德明、陳俊伯、陳淑惠三人，於65年8 月30
      日判決當時尚屬限制行為能力人，須法定代理人代為訴訟
      行為。然鈞院63年度上字第1340號事件，於64年5 月26日
      判決時，被上訴人「陳德明、陳俊伯、陳淑惠」三人並未
      有法定代理人之記載，顯見鈞院63年度上字第1340號判決
      ，違反民事訴訟法第47條之規定，其判決違背法令之情節
      甚明。
（二）縱認鈞院63年度上字第1340號判決，認定之租賃關係當時
      確係存在，且未違反民法第820條第1項規定，然該租賃關
      係於重劃後即當然消滅：
　　1.農地重劃條例第27條規定「農地重劃後分配於原土地所有
      權人之土地，自分配確定之日起，視為其原有土地。」第
      29條規定「出租耕地因實施重劃致標示變更或不能達到原
      租賃之目的者，應依據公告確定結果，逕為變更或註銷其
      租約，並通知當事人。依前項規定註銷租約者，承租人得
      依下列規定請求或領取補償：一、因出租耕地畸零狹小，
      而合併於其他耕地者，承租人得向出租人請求相當一年租
      金之補償。二、因出租耕地畸零狹小而未受分配土地者，
      所應領受之補償地價，由土地所有權人領取其三分之二，
      承租人領取其三分之一。」是以系爭土地於70年4 月間重
      劃開闢道路等公共設施後，原先之魚塭不見，且依農地重
      劃條例第27條規定土地為原始取得，即不能達到原租賃之
      目的無法再作為魚塭使用，依農地重劃條例第29條規定，
      租賃關係應早於70年4 月間即消滅。該見解有最高法院76
      年度臺上字第1519號判決「系爭原為魚塭之土地，因參加
      臺南市第五期市地重劃，而重行分配於被上訴人之土地，
      既於重劃時已填平，分別作為工廠、住宅、機關及公共設
      施用地，則因此項不可歸責於雙方當事人之事由，以致被
      上訴人不能再依約交付養地與上訴人使用收益，被上訴人
      自不負與上訴人續訂租約之義務，租賃關係即當然從此消
      滅（本院30年渝上字第345 號判例參照）」意旨足參。故
      上訴人於土地重劃後係原始取得系爭土地，且原先之租賃
      關係亦已因不能達到原租賃之目的而依法消滅，被上訴人
      乙○○依法僅得請求補償，而無法再依之前法院所認定之
      租賃關係，向上訴人為任何之主張。
　　2.被上訴人一再主張原先之租賃為耕地租賃，若鈞院認上訴
      人上揭租賃關係，於70年4 月間土地重劃後，原先之租賃
      關係亦已因不能達到原租賃之目的，而依法消滅之論點不
      可採。上訴人退一步主張被上訴人乙○○未依耕地三七五
      減租條例第16條第1 項規定自任耕作且擅自建屋使用，依
      同條第2 項規定原訂租約無效，則兩造間亦無租賃關係。
      再退步言之，縱認租賃關係仍然存在，且非屬耕地租賃，
      然依民法第449 條規定租賃之期限不得逾20年，逾20年者
      縮短為20年，而自63年起至今已逾20年之期間，是以依民
      法第449 條之規定，被上訴人乙○○就上揭地號土地之租
      約，至遲應於83、84年間即已屆期消滅。
（三）又系爭土地歷經土地重劃，土地重劃前與重劃後之所有權
      人並不一致，而租賃又係債權契約，只對特定人間有效，
      且民法第 425條買賣不破租賃規定係限於讓與之情形，土
      地重劃後取得之土地係原始取得，並非讓與，是以並無民
      法第425條之適用，此有最高法院55年度臺上字第2405 號
      民事判決意旨足參。換言之，鈞院63年度上字第1340號判
      決，認定有租賃關係之土地於土地重劃後即當然消滅。原
      審判決「依民法第425條第1項買賣不破租賃之規定，且租
      賃關係並非不得繼承之標的，故應認上開土地之全體所有
      人仍繼受租賃關係而為出租人。」其見解顯然有誤，且被
      上訴人於原審並未主張民法第425 條，原審判決竟援引該
      條規定，為不利上訴人之認定，亦有違辯論主義。
（四）苟認上揭土地之租約仍然存續，本件亦屬可分給付，上訴
      人業已終止租約：
　　1.按給付如經分割為數個給付而不變更其性質或價值者為可
  　　分給付，本件縱依鈞院63年度上字第1340號判決認定，被
      上訴人就當時之埤子頭段372之1、372之3、372之4地號等
      土地有租賃關係存在，就給付之標的而言，該土地應屬可
      分之給付，應可單獨分割。上揭埤子頭段372之1、372之3
      、372之4地號等土地，其中埤子頭段372之1地號後來分割
      出埤子頭段 372之1、372之5、372之6、372之7、372之10
      地號等土地，其中372之6、372之7地號等土地經政府公告
      徵收，該部分之租賃因而消滅，此應為被上訴人所不否認
      ；其中埤子頭段372之3地號後來分割出埤子頭段372之3、
      372之9地號等二筆土地，其中372之3地號土地經政府公告
      徵收，該部分之租賃因而消滅，亦應為被上訴人所不否認
      ；其中埤子頭段372之4地號後來分割出埤子頭段372之4、
      372之8地號等二筆土地，其中372之4地號土地重劃後變為
      埤子頭段新厝小段 603地號土地，為抵地由政府取得所有
      權，該部分之租賃因而消滅，亦應為被上訴人所不否認。
      由此可知系爭租賃之標的（土地）應屬可分給付，故因分
      割或重劃之緣故，所分筆出來之土地，有數筆可因政府徵
      收或抵地之緣故而消滅租賃關係。
　　2.被上訴人乙○○原承租系爭土地充供魚塭使用，嗣未經全
      體共有人同意其得變更約定之方法使用、收益上揭地號土
      地情形下，擅自於79年間建築房屋，已違民法第438 條第
      1 項之規定。且上訴人曾提起刑事告訴，本件訴訟前曾向
      被上訴人乙○○表明蓋房子不對，應拆除房子將土地返還
      ，及提起拆屋還地之民事訴訟等情，應可認為出租人已依
      民法第438條第2項規定為阻止行為，而被上訴人乙○○清
      楚表明不願拆除房子，顯然違反約定之方法使用、收益之
      情形仍在繼續狀態下，為此上訴人及共有人陳翁素楨、陳
      椒玲三人篤依民法第438條第2項規定，為終止上揭地號土
      地租約之意思表示，是以縱有租賃關係，亦已合法終止。
    3.原審判決認應由原出租人為終止才屬適法，惟按「出租人
      於租賃物交付後，將其所有權讓與第三人時，依民法第42
      5 條之規定，其租賃契約既對於受讓人繼續存在，受讓人
      即當然繼承出租人行使或負擔由租賃契約所生之權利或義
      務，原出租人不得更行終止契約，請求承租人返還租賃物
      。」、「出租人於租賃物交付後，將其所有權讓與第三人
      時，依民法第 425條之規定，其租賃契約既對於受讓人繼
      續存在，受讓人即當然繼承出租人地位，而行使或負擔租
      賃契約所生之權利或義務，原出租人自不得更行終止租約
      ，請求承租人返還租賃物。」最高法院分別著有26年上字
      第365 號、41年臺上字第1100號判例意旨足參。本件原審
      判決既認有民法第425條第1項買賣不破租賃原則之適用，
      上訴人及其他共有人即得繼受契約為契約之當事人，主張
      終止租約。系爭埤子頭段新厝小段591 地號土地，既係由
      上訴人與共有人陳翁素楨、陳椒玲三人共有，則基於可分
      給付之概念，自係由上訴人與共有人陳翁素楨、陳椒玲三
      人為終止租約之意思表示，即可合法終止，如此方可符合
      最高法院發回意旨所示「出租人於租賃物交付後，承租人
      占有中，縱將其所有權讓與第三人，依民法第425條第1項
      規定，租賃契約對於受讓人仍繼續存在，受讓人即當然繼
      承出租人地位，而行使或負擔租賃契約所生之權利或義務
      ，此時如出租人欲終止契約，自應由受讓人向承租人為之
      」之意旨。是上訴人丙○○、共有人陳翁素楨、陳椒玲三
      人，共同委請黃文力律師於93年3月6日以嘉義文化路郵局
      第00346號存證信函終止租約，被上訴人乙○○於93年3月
      6日收受，上揭租約自已合法終止。
（五）綜上，被上訴人乙○○既屬無權占有，則被上訴人甲○○
      自亦屬無權占有，為此求為判決如上訴聲明。
三、證據：除引用原審及發回前本院前審之立證方法外，並補提
    出嘉義市地政事務所93年3月17日土地複丈成果圖影本1份為
    證。
乙、被上訴人乙○○方面：
一、聲明：求為判決：（一）上訴駁回。（二）如受不利判決准
    供擔保宣告免為假執行。（三）第一、二、三審訴訟費用均
    由上訴人負擔。
二、陳述：除與原判決及發回前本院判決記載之事實相同者，予
    以引用外，並補稱：
（一）鈞院63年度上字第1340號判決，雖其上所列「被上訴人」
      中欠缺當時同屬系爭土地共有人之「陳漢」、「陳霸」及
      「中華民國」，但由於民法第821 條之規定，使得有列名
      之共有人構成法定訴訟擔當，列名之共有人所提起之訴訟
      效力自及於該未列名之三人，且訴訟判決之結果，依民事
      訴訟法第401條第2項規定，不論勝敗均應及於未列名之三
      人，甚至該判決亦已為判斷重要之爭點事實，即已確認兩
      造間有租賃關係存在並合法存續中，因而有爭點效之適用
      ，依法自得拘束系爭土地之共有人全體。另上訴人所稱「
      陳漢」、「陳霸」或「中華民國」並未同意出租共有土地
      予被上訴人乙○○乙節，僅係上訴人之揣測，尚乏實據。
      蓋此三人之所以未列名訴訟，除「陳漢」可能因訴訟前早
      已死亡又無人辦理繼承登記外，其餘二人亦有可能係因認
      同被上訴人乙○○之繼續承租，故不願意參與請求交還土
      地之訴訟，並非絕對如上訴人所認係因「未同意該租賃」
      始未列名訴訟。從而鈞院63年度上字第1340號判決之判斷
      ，當然可以作為有利於被上訴人之認定。又按訴訟能力之
      欠缺，依民事訴訟法第48、49條規定，係屬可以補正之事
      項，即使未經補正，法院對無訴訟能力之人所下之判決是
      否無效，學說上亦有不同意見，惟實務普遍認為該項判決
      瑕疵得以上訴、再審來加以救濟，是以縱使法院誤對無訴
      訟能力人所為訴訟行為而為裁判，並非當然無效。鈞院63
      年度上字第1340號判決後，因敗訴之一方即該案被上訴人
      既未再上訴而告確定，亦無提起再審之訴，顯示該確定判
      決已無違背法令之疑義甚明。
（二）按農地重劃條例第27條規定：「農地重劃後分配於原土地
      所有權人之土地，自分配確定之日，視為其原有土地。」
      由文義觀之，應指參與重劃的土地之所有權人，並不會因
      重劃所導致其原有土地一部或全部之位移，而使其權利有
      任何變化之謂，亦即重劃後分配到之土地，依法就視同重
      劃前所擁有之土地一樣，則該規定明顯與耕地承租權之消
      滅無涉，蓋苟如上訴人所主張，出租耕地一經重劃確定後
      ，其上之承租權當然消滅，抑或出租人即可毫無理由逕終
      止承租人之承租權，則又何需有同條例第29條之規定？又
      農地重劃條例第29條前段規定：「出租耕地因實施重劃致
      標示變更或不能達到原租賃之目的者，應依據公告確定結
      果，逕為變更或註銷其租約，並通知當事人。」本件被上
      訴人乙○○當年所承租之土地於實施重劃後，因開闢道路
      致魚塭消失，固屬實情，然被上訴人乙○○所承租者既係
      「土地」，而非「魚塭」，且當初並無言明被上訴人承租
      後永遠只得養魚，則即使原來之魚塭於重劃後消失，屬租
      賃標的物之所有土地亦被分割，然除被開闢道路部分土地
      外，其餘之出租地依舊存在並可以如常使用，顯非「因實
      施重劃致不能達到原租賃之目的」者，亦與上訴人所舉30
      年渝上字第 345號判例所載之原出租地於重劃後已分別作
      為工廠、住宅、機關及公共設施用地，故無法再依約交付
      給承租人使用之情況有異。又耕地三七五減租條例第16條
      第1 項規定：「承租人應自任耕作」被上訴人乙○○在被
      迫無法繼續養魚後，尚曾於承租地上栽種香蕉樹，並無不
      自任耕作之情形，且系爭鐵皮屋係由50幾年時即搭蓋在魚
      塭旁之一間小工寮，幾經翻修整建而成，當時土地共有人
      即出租人太多，無法一一徵求同意，固為事實，然上揭條
      例顯未論及於承租地上「建屋使用」之狀況，且縱然被上
      訴人嗣將系爭鐵皮屋借給姪子甲○○使用，亦非上揭條例
      所規定「將耕地全部或一部轉租於他人」之違法情形，自
      無從依該規定逕認本件租賃契約無效。且農地重劃條例第
      27條、29條，及耕地三七五減租條例第16 條第1項等規定
      ，須以認定租賃關係屬耕地租賃為前提，始得適用。
（四）按被上訴人主張本件租賃契約係屬不定期租賃，而該事實
      亦為原判決所認定，故民法第449條第1項規定：「租賃契
      約之期限，不得逾20年。逾20年者，縮短為20年。」由其
      後段「逾20年者，縮短為20年。」等法文觀之，可知該條
      規定並不適用於不定期租賃甚明，此參最高法院65年臺上
      字第2722號、62年臺上字第3128號判例即明。縱如上訴人
      所稱，不定期租賃亦有上開規定適用，故自63年起迄今已
      逾20年之期間，本件租賃契約至遲應於83、4 年間即已屆
      期消滅，然因20年期滿後被上訴人仍為租賃物之使用收益
      ，而出租人即土地共有人均不即表示反對之意思，依民法
      第451 條規定亦應視為已成立不定期限繼續契約，本件租
      賃關係至今並未消滅。
（五）本件出租土地雖歷經土地重劃，但所謂「重劃」既係政府
      依需要而以公權力將某筆或數筆土地逕為分割又排列組合
      ，嗣再重新分配予原來之土地所有權人，則該項活動本即
      非私法上所有權之「讓與」，自無須論及民法第425條第1
      項之規定，是被上訴人就該「重劃時期」（70年5月30 重
      劃確定）之事實，當無必要主張買賣不破租賃原則。況被
      上訴人所承租之土地不管係歷經重劃或裁判分割，均屬出
      租地狀況之變化，與出租人之結構無關，而在租賃期間出
      租人即土地共有人時有名字或人數上之變化，則無非來自
      土地應有部分之繼承、買賣或共有人間之贈與、持分吸收
      等原因，此些原因事實並無礙被上訴人與原共有人全體間
      之租賃關係，該部分即得適用民法第425條第1項之規定。
      上訴人指被上訴人於原審並未主張民法第425 條，顯有誤
      會，從而原審判決所為「依民法第425條第1項買賣不破租
      賃之規定，且租賃關係並非不得繼承之標的，故應認上開
      土地之全體所有人仍繼受租賃關係而為出租人。」之認定
      ，其見解無誤，亦無違法之虞。至上訴人所引最高法院55
      年度臺上字第2405號民事判決意旨所載：「被上訴人對於
      系爭土地，因政府實施重劃關係而取得所有權，依法自應
      視為其原有之土地，並無民法第425 條之適用。」等語，
      因未見其判決全文，無法詳細瞭解該判決之事實緣由，及
      為上述認定所依據之法令為何，因此無法判斷是否與本案
      情況有雷同之處，要難逕為適用。
（六）又按民法第438條第1項規定：「承租人應依約定方法，為
      租賃物之使用、收益，無約定方法者，應以依租賃物之性
      質而定之方法為之。」本件被上訴人承租之初係為養殖鰱
      魚，固為事實，然當時並無約定除養魚外不得作為他用，
      參以所承租之土地地目為「池」，被上訴人主張係屬耕地
      性質，縱後來出租地上之魚塭部分被闢為道路，仍有其他
      土地可供耕作之用。至被上訴人於79年間整建原有之工寮
      為鐵皮屋乙節，上訴人主張其之前提起刑事告訴，即屬民
      法第438第2項規定之出租人「阻止行為」，被上訴人否認
      之，蓋上訴人前係提起竊占告訴，指被上訴人意圖為自己
      不法之利益，占用上訴人所有之土地興建房屋，與事實不
      符，況被上訴人主張本件為耕地租賃，出租人欲終止租約
      ，應循耕地三七五減租條例或土地法等相關法令所定之條
      件為之。
（七）苟鈞院維持原審判決意見，認本件非屬耕地租賃關係，被
      上訴人搭蓋鐵皮屋等情，亦有違租賃物使用性質，且經出
      租人阻止仍繼續為之，已符終止租約之要件。惟上訴人之
      終止動作，仍須依民法第263 條準用同法第258條第2項規
      定之方式行使之，始為合法之終止。依鈞院63年度上字第
      1340號民事判決所認定之事實：出租人為「陳鐵、陳藍投
      、陳金露、陳龍鐘、陳水源、施陳來枝、丙○○、吳聰哲
      、林生坤、陳明山、陳羅綢、陳塗糞、陳萬一、陳水來、
      陳水和、陳德明、陳俊伯、陳淑惠」等18人。又被上訴人
      於58年起即就埤子頭段372之1、372之3及372之4地號三筆
      土地成立一個租賃關係。63年至65年爭訟時亦係就埤子頭
      段372之1、372之3及372之4地號三筆土地訴訟，此參原審
      卷附63年度訴字第546號民事判決即明。其中埤子頭段372
      之1號土地，於53年間分割為372 之1、372之3、372之4地
      號三筆土地；其中372之1地號土地，於 69年間分割為372
      之1、372之5至 372之7、372之10地號五筆土地；其中372
      之5地號全部及372之10地號部分土地，因70年間土地重劃
      成為埤子頭段新厝小段591地號土地，該591地號土地於90
      年間分割為新厝小段591（系爭土地）、591之1、591 之2
      、591之3地號四筆土地，而上開 372之1、372之10地號二
      筆土地，於70年間重劃依序為新厝小段601、600地號土地
      ，嗣601、600 地號二筆土地合併為600地號土地，而於90
      年間分割為新厝小段 600、600之1、600之2、600之3地號
      四筆土地。而埤子頭段372之3地號，於69年間分割為埤子
      頭段372之3及372之9地號，其中 372之3地號於81年5月15
      日經公告徵收，372之9 地號則於70年5月30日重劃成為新
      厝小段602 地號。另其中埤子頭段372之4地號，於69年間
      分割為埤子頭段372之4及372之8地號，其中372之4地號於
      70年1月9日分割移載於372之8地號。372之8地號則於70年
      5月30日重劃為新厝小段602地號（抵費地），是本件租賃
      契約應由埤子頭段新厝小段 591（所有權人上訴人、陳翁
      素楨、陳椒玲）、591之1（所有權人陳龍鐘）、591之2（
      所有權人陳美霞）、591之3（所有權人陳椒玲）地號四筆
      土地，埤子頭段新厝小段 600（所有權人施陳來枝、丙○
      ○、陳翁素楨、陳椒玲）、600之1（所有權人陳龍鐘）、
      600之2（所有權人陳美霞）、600之3（所有權人陳春福）
      地號四筆土地，埤子頭段新厝小段 602（所有權人陳龍鐘
      、陳春福、陳美霞、陳美智、陳黃嫦華、陳綺霞、陳亭文
      、陳柏君、陳達義、陳天賜、陳來貴、陳慧美、陳信男、
      陳信興、吳雪玉、陳俊宇、陳俊名、陳翁素楨、丙○○、
      陳椒玲）地號等九筆土地之共有人21人，全部向被上訴人
      為終止租約之意思表示始臻合法。上訴人前與訴外人陳翁
      素楨、陳椒玲共同以93年3月6 日嘉義文化路郵局第346號
      存證信函所為終止租約之意思表示，除不符合上開「終止
      租約意思表示應由全體或向全體為之」之規定外，且被上
      訴人係就埤子頭段372之1、372之3及372之4地號三筆土地
      成立一個租賃關係，自不得僅由部分出租人就其所有之部
      分土地，即系爭新厝小段 591地號為一個租賃關係之部分
      終止，從而上訴人之終止不合法。
（八）最高法院發回意旨雖以：「本件原審既認上訴人與被上訴
      人乙○○間就原372之1號土地，自58年間起即存有租賃關
      係，且系爭土地係由372之1號土地歷經分割、重劃、再分
      割而來，則上訴人主張依民法第425條第1項規定，系爭土
      地現所有人即上訴人與其他共有人陳翁素楨、陳椒玲，得
      繼受租賃契約而為契約之當事人，向乙○○終止租約云云
      ，自屬重要之攻擊方法，原審就上訴人此項主張恝置不論
      ，遽為上訴人敗訴之判決，亦屬判決不備理由。」且上訴
      人復引最高法院26年上字第365 號、及41年臺上字第1100
      號等判例意旨，稱苟認本件有民法第425條第1項買賣不破
      租賃原則之適用，原出租人不得更行終止租約，上訴人及
      其他共有人即得繼受契約為契約當事人，主張終止租約云
      云。按該判例見解固屬無誤，惟其所闡述相對於本件情況
      ，僅涉及當中之部分過程，蓋如前所述，本件租賃契約係
      屬「契約當事人之一方有數人」之情形，縱然租賃期間全
      體出租人即土地共有人中曾發生應有部分讓與之行為，受
      讓人依民法第425條第1項繼受原出租人成為出租人也成為
      共有人，但出租人有「數人」及出租地有「數筆」之狀況
      不變，則依民法第263條準用同法第258條第2 項規定，及
      原判決意旨，終止租約之意思表示仍須由全體出租人共同
      就全部出租地為之，始為合法。
三、證據：除引用原審及發回前本院前審之立證方法外，並補提
    出土地沿革表影本1份、土地登記謄本影本9份為證。
丙、被上訴人甲○○部分：未於言詞辯論期日到場，亦未提出書
    狀為任何陳述。
丁、原審依職權調取該院63年度訴字第546 號、及本院63年度上
    字第1340號判決，原審65年度訴字第516 號、本院65年度上
    字第931號、及最高法院66年度臺上字第204號判決，並函詢
    地政事務所、嘉義市政府，地目為「池」係屬何種土地類別
    何種用地，及履勘現場囑託地政事務所測量。
    理  由
一、被上訴人甲○○經合法通知，未於言詞辯論期日到場，核無
    民事訴訟法第386條第1項各款所列情形，爰依上訴人聲請，
    准由其一造辯論而為判決，合先敘明。
二、上訴人起訴主張：坐落嘉義市○○○段新厝小段 591地號土
    地，係上訴人與訴外人陳翁素楨、陳椒玲所共有，被上訴人
    乙○○未經上訴人及共有人同意，擅自於該土地上興建鐵皮
    屋，而無權占有系爭土地，嗣被上訴人乙○○將該鐵皮屋借
    予被上訴人甲○○使用。按被上訴人乙○○無權占有上訴人
    共有之系爭土地，並於其上建築鐵皮屋，被上訴人甲○○借
    用鐵皮屋居住，均已嚴重影響上訴人及共有人對土地之權利
    ，爰依民法第821條、第767條規定，為共有人全體之利益，
    訴請被上訴人甲○○自該建物遷出，被上訴人乙○○應將建
    物拆除，並與被上訴人甲○○將系爭土地交還上訴人與其他
    共有人等語。
三、被上訴人乙○○則以：其自58年起即就埤子頭段372之1、37
    2之3、372之4地號，地目均為「池」之三筆土地，與上訴人
    及當時之共有人成立耕地租賃關係，並按年給付鰱魚350 臺
    斤，因372之1地號土地，於53年間分割為372之1、372之3、
    372之4地號三筆土地，其中372之1地號土地於69年間分割為
    372之1、372之5至372之7、372之10地號五筆土地，其中372
    之5地號全部及372之10地號部分土地，因70年間土地重劃而
    成為埤子頭段新厝小段591地號土地，該591地號土地於90年
    間分割為同小段591（系爭土地）、591之1、591之2、591之
    3地號四筆土地，而上開372之1、372之10地號二筆土地，於
    70年間重劃為埤子頭段新厝小段601、600 地號土地，嗣601
    、600地號二筆土地合併為同小段600地號，而於90年間分割
    為同小段600、600之1、600之2、600之3 地號四筆土地，分
    割後土地之所有權人仍為出租人，出租人因繼承、贈與、買
    賣而有更易，然仍無礙於租賃關係之存續。又農地重劃條例
    並無規定承租人於重劃後即喪失承租權，故系爭租賃關係仍
    存續。本件應僅有一個租賃關係，租賃標的原為埤子頭段37
    2之1、372之3、37 2之4 地號三筆土地，嗣經分割、重劃、
    合併、再分割而成數筆土地，故不得僅由一部分土地之出租
    人為一部租賃契約之終止；本件出租人非僅有上訴人、陳翁
    素楨、陳椒玲三人，依民法第263 條準用第258條第2項規定
    ，契約未經全體共有人為終止之意思表示，故上訴人、陳翁
    素楨、陳椒玲三人之終止為不合法。另本件係耕地租賃，耕
    地三七五減租條例、土地法就租約終止有特別之限制規定，
    故應優先適用該條例第17條、土地法第114 條，以為終止租
    約之意思表示，上訴人逕依民法438條第2項終止租約，其終
    止之意思表示為不合法而不生效力。且本件係不定期租賃，
    亦無民法第449條第1項20年期限規定之適用。至系爭土地於
    70年間因政府實施土地重劃，致魚塭遭拆除，係屬不可抗力
    ，並非被上訴人故意不自任耕作，亦不得依耕地三七五減租
    條例第16條第2 項認租約為無效等語，以資抗辯。被上訴人
    甲○○依其先前陳述則以：系爭房屋非其所有，而係向被上
    訴人乙○○借住等語置辯。
四、經查上訴人主張系爭土地為上訴人與訴外人陳翁素楨、陳椒
    玲所共有，被上訴人乙○○於該土地上興建鐵皮屋，嗣將該
    鐵皮屋借予被上訴人甲○○使用，已據其提出土地登記謄本
    ，並經原審履勘現場著有勘驗筆錄、照片及複丈成果圖在卷
    足稽（見原審卷(一)第8、133之136、142頁），被上訴人乙○
    ○對此亦不爭執。又本院63年度上字第1340號、65年度上字
    第931 號返還土地事件，上訴人以其與被上訴人間無租賃關
    係，其租賃關係業經終止為由，主張被上訴人無權占有坐落
    埤子頭段372之1、372之2、372之4號等三筆土地，惟因未由
    全體出租人為終止之意思表示，故非合法終止而仍存續為由
    ，判決上訴人敗訴確定，亦為兩造所不爭執，並有各該判決
    存卷足稽。而出租人之共有人之一「陳漢」為上訴人之祖父
    ，已於16年8月28 日死亡，嗣由上訴人之父親「陳新國」繼
    承，再由上訴人繼承取得該持分之土地，亦有上訴人提出之
    戶籍謄本存卷可佐（見前審卷第51至53頁）。另埤子頭段37
    2之1號土地，於53年間分割為同段372之1、372之3、372之4
    地號三筆土地，其中372之1地號土地於69年間分割為372 之
    1、372之5至372之7、372之10地號五筆土地，其中372之5地
    號全部、及372之10地號部分土地，因 70年間土地重劃而成
    為埤子頭段新厝小段591地號土地，該591地號土地於90年間
    分割為同小段591（系爭土地）、591 之1、591之2、591之3
    地號四筆土地，亦即系爭 591地號土地係經上開確定判決所
    載埤子頭段372之1地號土地於69年間分割、70年間重劃、90
    年間分割而來，而58年之埤子頭段372之1、372之3、372 之
    4地號三筆土地、嗣由 372之1地號土地分割出之同段372之5
    、372之10地號二筆土地、及系爭591地號等土地，地目均載
    為「池」，且各該土地之都市計畫土地使用分區為「住宅區
    」，自53年起埤子頭段372之1、372之3、372之4地號三筆土
    地之編定使用種類均為「都市土地」各情，亦有嘉義市政府
    府工都字第0930064704號函、被上訴人乙○○所提土地登記
    簿謄本在卷為憑，並為兩造所不爭執，自均堪信實。惟上訴
    人另主張系爭土地係其與訴外人陳翁素楨、陳椒玲所共有，
    被上訴人乙○○未經上訴人及共有人同意，擅自於系爭土地
    上興建鐵皮屋，無權占有系爭土地，嗣被上訴人乙○○將該
    鐵皮屋借予被上訴人甲○○使用，亦屬無權占有，被上訴人
    應遷移及拆屋還地等節，既為被上訴人所堅詞否認，並以上
    揭情詞置辯，致兩造互有爭議。是本件所應審究者，厥為上
    訴人與被上訴人乙○○間是否存有租賃關係？本件訴訟與本
    院63年度上字第1340 號、65年度上字第931號判決間，是否
    應受爭點效之拘束？上揭租賃係耕地租賃關係或民法租賃關
    係？租賃關係是否無效或已經上訴人合法終止？即系爭三筆
    土地嗣演變為九筆土地，是否須全體共有人為終止之意思表
    示始生效力？上訴人自其祖父處繼承系爭租賃關係，有無民
    法第425條第1項買賣不破租賃之適用，其與訴外人陳翁素楨
    、陳椒玲以繼受人地位，所為終止租約之意思表示，是否生
    終止之效力？及如有租賃關係存在，租賃關係是否於土地重
    劃後當然消滅？是否已逾20年租賃關係期間而當然消滅？租
    賃關係是否因被上訴人未自任耕作而無效？各情，茲更詳為
    說明如下：
（一）上訴人與被上訴人乙○○間是否存有租賃關係？本件訴訟
　　　與本院63年度上字第1340號、65年度上字第931 號判決間
  　　是否受爭點效之拘束？
    1.按確定判決之理由雖無既判力，惟法院於判決理由中，就
      訴訟標的以外當事人主張之重要爭點，本於當事人辯論之
      結果已為判斷時，其對此重要爭點所為之判斷，除有顯然
      違背法令之情形，或當事人已提出新訴訟資料，足以推翻
      原判斷之情形外，應解為在同一當事人間就該重要爭點所
      提起之訴訟，法院及當事人就該已經法院判斷之重要爭點
      法律關係，皆不得任作相反之判斷或主張，始符訴訟程序
      上之誠信原則，最高法院著有93年度臺上字第129 號判決
      意旨足參。卷查上訴人曾於63年、65年分別以被上訴人乙
      ○○無權占有埤子頭段372之1、372之3、372之4地號三筆
      土地，主張其與被上訴人乙○○間「無租賃關係」、「租
      賃關係業經終止」為由，提起返還土地訴訟，審理後分別
      經本院63年度上字第1340號、65年度上字第931 號判決，
      以上訴人與被上訴人乙○○間就該三筆土地自58年起存有
      租賃關係，被上訴人乙○○承租該土地用以養魚，該租賃
      關係未由全體出租人為終止之意思表示終止租約，非屬合
      法終止為由，判決上訴人敗訴確定，既有原審調取之該二
      判決書存卷足稽。且該埤子頭段372之1號土地於53年間分
      割為同段372之1、372之3、372之4地號三筆土地，其中37
      2之1 地號土地於69年間分割為同段372之1、372之5至372
      之7、372之10地號五筆土地，其中372之5地號全部、及37
      2之10 地號部分土地，因70年間土地重劃而成為埤子頭段
      新厝小段591地號土地，該591地號土地於90年間分割為同
      小段591（系爭土地）、591之1、591之2、591之3 地號四
      筆土地，即系爭591 地號土地係經上開確定判決所載埤子
      頭段372之1地號土地於69年間分割、70年間重劃、90年間
      分割而來，復有被上訴人乙○○所提出之系爭土地登記簿
      謄本附卷為憑。故上訴人主張系爭土地並非上揭確定判決
      所載之372之1地號土地，顯與事實不符，無足取信，且本
      院63年度上字第1340號，65年度上字第931 號訴訟，上訴
      人及訴訟當時其餘土地共有人與被上訴人乙○○間，是否
      存有租賃關係，及是否業經合法終止二節，自為該前二次
      訴訟之重要爭點，況本院63年度上字第1340號確定判決，
      已明確敘明認定事實之依據及憑以認定之理由，亦無顯然
      違背法令之處無疑。
    2.雖本院63年度上字第1340號判決之「被上訴人」欄，未列
      當時同屬系爭土地共有人之「陳漢」、「陳霸」及「中華
      民國」為當事人。惟按各共有人對於第三人，得就共有物
      之全部為本於所有權之請求，但回復共有物之請求，僅得
      為共有人之利益為之，民法第821 條定有明文；亦即部分
      之土地共有人，為全體共有人之利益，有權對於第三人為
      回復共有物之請求而提起訴訟，是本院63年度上字第1340
      號判決，雖未列「陳漢」、「陳霸」、「中華民國」為當
      事人，亦不影響該判決之效力，且上訴人為該案之當事人
      及共有人，自應受爭點效之拘束，不得再為相反之主張。
      上訴人雖又以由本院65年度上字第931 號判決書之記載，
      可推知當時系爭土地之共有人中之「陳德明」、「陳俊伯
      」、「陳淑惠」三人，於65年8 月30日判決時尚屬限制行
      為能力人，而本院於64年5月26日所為之63年度上字第134
      0 號判決，卻未將該三被上訴人為法定代理人之記載，該
      判決顯亦違背法令云云；惟按法定代理人之欠缺，在訴訟
      中得依民事訴訟法第48、49條之規定補正，判決確定者於
      再審期間得依同法第496 條第1項第5款規定提起再審救濟
      ，若當事人均未爭執，再審期間經過後，為求判決之安定
      性，其瑕疵應認業已補正，該判決不受任何影響（王甲乙
      、楊建華、鄭健才合著民事訴訟法新論第113 頁參照），
      是上訴人於本件再爭執本院63年度上字第1340號判決有違
      背法令之情事云云，洵無足採。
    3.又上訴人未具體指出上揭確定判決，有何顯然違背法令致
      應認屬無效之判決，復未能提出任何具體新訴訟資料以推
      翻原判斷，則上訴人與被上訴人乙○○二人，既係前案訴
      訟之當事人，上訴人自不得再為與前案訴訟判斷相反之主
      張，本院於審理本件訴訟時亦不得再為與其相異之判斷，
      而應受爭點效之拘束，故應認上訴人與被上訴人乙○○間
      ，自58年起迄今就系爭土地有租賃關係存在。
（二）上訴人與被上訴人乙○○間之租賃關係，究係耕地三七五
      減租條例之租佃契約，或屬民法第421條第1項之租賃關係
      ？苟係民法之租賃關係，是否已逾20年租賃關係期間而當
      然消滅？及租賃關係是否因被上訴人未自任耕作而無效？
    1.按「耕地之租佃，依本條例之規定；本條例未規定者，依
      土地法及其他法律之規定」、「以自任耕作為目的，約定
      支付地租，使用他人之農地者，為耕地租用。」耕地三七
      五減租條例第1條、土地法第106 條第1項，分別定有明文
      。按耕地三七五減租條例對何謂「耕地」，未有特別規定
      ，自應依上開土地法之規定認之。又按「依耕地三七五減
      租條例所成立之耕地租佃，所承租之土地應以土地法第10
      6 條所規定之農地為限。倘成立租賃關係之始，係承租非
      農地供耕作之用者，其出租人與承租人間之關係，應依民
      法關於租賃之規定，而無耕地三七五減租條例之適用。」
      亦經最高法院著有91年度臺上字第2628號判決意旨足參。
      卷查於58年之埤子頭段372之1、372之3、372之4地號三筆
      土地、嗣由372之1地號而得之372之5、372之10 地號二筆
      土地、及系爭591 地號土地之地目均載為「池」，既有被
      上訴人乙○○提出之土地登記簿謄本在卷足佐（見原審卷
      (一)第49、65、74、84、100、108頁），故其並非養殖或畜
      牧用地，且自53年起埤子頭段372之1、372之3、372之4地
      號三筆土地之編定使用種類均為「都市土地」，且都市計
      畫土地使用分區為「住宅區」，亦有各該土地登記簿謄本
      、及93年7月12日嘉義市政府府工都字第0930064704 號函
      在卷為憑（見原審卷(一)第 65、74、84、368頁），顯見該
      三筆土地非屬土地法第106條第1項所稱之農地無訛，再徵
      諸本院63年度上字第1340 號，65年度上字第931號判決意
      旨，上訴人與被上訴人乙○○間就系爭土地之租賃關係，
      應屬民法第421條第1項之租賃關係，而非耕地租賃關係，
      益信而有徵，被上訴人主張係屬耕地租賃關係，當無足採
      。
    2.被上訴人乙○○所承租之埤子頭段372之1地號土地，於69
      年間分割為同段 372之1、372之5、372之6、372之7、372
      之10地號五筆土地，其中372之5地號全部及372之10 地號
      部分土地，於70年間實施市地重劃，而於71年間重劃為埤
      子頭段新厝小段591地號一筆土地，嗣591地號於90年間分
      割為同小段 591（系爭土地）、591之1、591之2、591之3
      地號四筆土地，且被上訴人乙○○所承租之土地並非農地
      ，既均有如上述，故經重劃後之系爭土地本應無農地重劃
      條例之適用。退而言之，若非農地之系爭土地經重劃後，
      仍有農地重劃條例之適用，因農地重劃條例第27條、第29
      條前段，分別規定「農地重劃後分配於原土地所有權人之
      土地，自分配確定之日，視為其原有土地」、「出租耕地
      因實施重劃致標示變更或不能達到原租賃之目的者，應依
      據公告確定結果，逕為變更或註銷其租約，並通知當事人
      。」故自該條例第27條文義觀之，應係指參與重劃之土地
      所有權人，並不會因重劃結果其原有土地之一部或全部因
      分配位置與原先位置所在不同，而使其權利有任何變化之
      謂，則該規定顯然與「耕地承租權」之消滅與否無涉，否
      則即無同條例第29條規定之必要。又該條例第29條前段「
      『出租耕地』因實施重劃致標示變更或不能達到原租賃之
      目的者，應依據公告確定結果，『逕為變更或註銷其租約
      ，並通知當事人』」之規定，係指「出租耕地」有上開情
      事，主管機關應依據公告確定結果，「逕為變更或註銷其
      租約，並通知當事人」而言，本件系爭土地之租賃既非「
      出租耕地」，當無「主管機關應依據公告確定結果，逕為
      變更或註銷其租約，並通知當事人」之情事。再參諸最高
      法院83年度臺上字第2851號判決，所認依農地重劃條例第
      27條規定，租賃關係於重劃後之土地仍然存續之意旨，益
      見上訴人主張重劃後依農地重劃條例之規定，系爭土地租
      賃關係當然消滅云者，洵非有據，難予採信。況共有物分
      割之效力，係自分割時起向將來發生，原存於共有物上之
      法律關係，亦一併移轉於分割後之土地，故租賃關係不因
      租賃物之分割而消滅，乃當然之解釋。
    3.被上訴人乙○○固自承重劃後因開闢道路致魚塭消失等語
      ，惟依上揭本院前二訴訟確定判決，既認定租賃標的物係
      「土地」，而非「魚塭」，且當初並無言明被上訴人承租
      後永遠只得養魚，則即使原來之魚塭於重劃後消失，屬租
      賃標的物之所有土地亦被分割，然依卷附之土地登記簿謄
      本，被上訴人乙○○原承租之埤子頭段372之1地號土地面
      積為2,470平方公尺、372之3地號土地面積為1,015平方公
      尺、372之4地號土地面積為 643平方公尺，三筆土地合計
      達4,000 平方公尺以上，雖其中部分土地經開闢為道路，
      然仍有餘存之出租土地存在並可如常使用，顯無因實施重
      劃致不能達到原租賃之目的之情形，亦與上訴人所舉30年
      渝上字第 345號判例所載之原出租地於重劃後已分別作為
      工廠、住宅、機關及公共設施用地，故無法再依約交付給
      承租人使用之情況有異，上訴人主張魚塭消失，即謂租賃
      標的物滅失而不能達成租賃目的，租賃關係已消滅云云，
      亦非的論。又按「承租人應自任耕作，並不得將耕地全部
      或一部轉租於他人」，「承租人違反前項規定時，原租約
      無效，得由出租人收回自行耕種或另行出租。」固為耕地
      三七五減租條例第16條第1、2項所明定，惟被上訴人乙○
      ○承租之土地，歷經分割重劃無法繼續養魚後，曾於承租
      地上栽種香蕉，已難認無不自任耕作之情形，且為耕作方
      便在承租土地魚塭旁，搭蓋鐵皮屋充供工寮使用，亦使合
      理之使用，縱被上訴人嗣將系爭鐵皮屋借予姪子即被上訴
      人甲○○使用，亦非屬將耕地全部或一部轉租於他人之違
      法情形，況農地重劃條例第27條、29條，及耕地三七五減
      租條例第16條第1、2項等規定，須以耕地租賃為前提，本
      件既屬民法一般之租賃契約關係，而非耕地租賃性質，自
      無從依各該條例規定逕認本件租賃契約無效。
    4.又民法第449條第1項之規定，不適用於不定期租賃，此觀
      之該條項所定「逾20年者縮短為20年」即明，最高法院著
      有65年臺上字第2722號判例在案。本件上訴人雖主張系爭
      土地租賃關係定有期限云云，惟既未舉證以實其說，自應
      認上訴人與被上訴人乙○○間，就系爭土地之租賃關係，
      係屬不定期租賃契約。上訴人雖又主張不定期租賃亦有上
      開民法規定之適用，認租賃關係於78年即已消滅云云；然
      依上開民法規定及判例意旨，亦顯於法無據，無足取信。
      據此上訴人與被上訴人乙○○間，就系爭土地既有民法不
      定期租賃關係存在，且未因實施市地重劃魚塭因而消失，
      及逾20年期限而消滅，則被上訴人乙○○抗辯與上訴人間
      ，就系爭土地之租賃關係依法仍有效存續，自足採信。
（三）系爭土地之租賃契約是否已經上訴人合法終止？亦即系爭
      三筆土地嗣後演變成九筆土地，是否須全體共有人為終止
      之意思表示始生效力？上訴人自其祖父繼承系爭租賃關係
      ，是否有民法第425條第1項買賣不破租賃規定之適用？亦
      即上訴人與訴外人陳翁素楨、陳椒玲，以繼受人地位，所
      為終止租約之意思表示是否有效？
    1.按終止契約之行使，應向他方當事人以意思表示為之；契
      約當事人之一方有數人者，前項意思表示，應由其全體或
      向其全體為之；民法第263條、第258條第1、2項定有明文
      。此規定為終止權行使不可分原則，其目的在避免法律關
      係趨於複雜，且符合當事人之意思，是有終止權之一方當
      事人有數人時，其終止權之行使，應由全體為之，而此一
      規定，不論其為可分之債、連帶之債或不可分之債，均有
      其適用，故縱屬可分之債，其終止權之行使仍須依民法第
      258條第2項之規定，由全體出租人向承租人以意思表示為
      之，始生合法終止之效力。卷查本院63年度上字第1340號
      民事判決，所認定系爭土地之原出租人為「陳鐵、陳藍投
      、陳金露、陳龍鐘、陳水源、施陳來枝、丙○○、吳聰哲
      、林生坤、陳明山、陳羅綢、陳塗糞、陳萬一、陳水來、
      陳水和、陳德明、陳俊伯、陳淑惠」等18人，換言之被上
      訴人於58年起，即就埤子頭段372之1、372之3及372之4地
      號三筆土地，與上揭出租人成立一個租賃關係，63年至65
      年爭訟時亦係就埤子頭段372之1、372之3及372之4地號等
      三筆土地訴訟；其中埤子頭段372之1地號土地，於53年間
      分割為同段372之1、372之3、372之4地號三筆土地；其中
      埤子頭段372之1地號土地，於69年間分割為同段372之1、
      37 2之5至372之7、372之10地號五筆土地；其中埤子頭段
      372之5地號全部及埤子頭段372之10 地號部分土地，因70
      年間土地重劃而成為埤子頭段新厝小段591 地號土地，該
      591地號土地於90年間分割為埤子頭段新厝小段591（系爭
      土地）、591之1、591之2、591之3地號四筆土地；埤子頭
      段37 2之1、372之10地號二筆土地，於70年間重劃為埤子
      頭段新厝小段601、600地號土地，嗣601、600地號二筆土
      地合併為600 地號土地，而於90年間分割為埤子頭段新厝
      小段600、600之1、600之2、600之3 地號四筆土地；另埤
      子頭段372之3地號土地，於69年間分割為埤子頭段372之3
      及372之9地號，其中372之3 地號於81年5月15日經公告徵
      收，372之9 地號則於70年5月30日重劃為埤子頭段新厝小
      段602地號；另埤子頭段372之4 地號，於69年間分割為埤
      子頭段372之4及372之8地號，其中372之4地號於70年1月9
      日分割移載於372之8地號，372之8地號則於70年5月30 日
      重劃為埤子頭段新厝小段602 地號（抵費地）；且上揭分
      割重劃後之九筆新厝小段土地現時所有權人，591 地號為
      上訴人、陳翁素楨、陳椒玲，591之1 地號為陳龍鐘，591
      之2地號為陳美霞，591之3地號為陳椒玲，新厝小段600地
      號為施陳來枝、丙○○、陳翁素楨、陳椒玲，600之1地號
      為陳龍鐘，600之2地號為陳美霞，600之3地號為陳春福，
      602 地號為陳龍鐘、陳春福、陳美霞、陳美智、陳黃嫦華
      、陳綺霞、陳亭文、陳柏君、陳達義、陳天賜、陳來貴、
      陳慧美、陳信男、陳信興、吳雪玉、陳俊宇、陳俊名、陳
      翁素楨、丙○○、陳椒玲等人；凡此有各該民事判決、及
      土地登記簿謄本存卷足稽，並為兩造所不爭執。則揆諸上
      揭法條規定，上訴人苟欲終止本件租賃關係，自須由上揭
      共有人21人全體向被上訴人為終止租約之意思表示始臻合
      法。上訴人前與訴外人陳翁素楨、陳椒玲，共同以93年 3
      月6日嘉義文化路郵局第346號存證信函，對被上訴人乙○
      ○所為終止租約之意思表示，除不符合上揭「終止租約意
      思表示應由全體或向全體為之」之規定外，且被上訴人乙
      ○○前與上揭原18位出租人，係就埤子頭段 372之1、372
      之3及372之4 地號三筆土地，成立一個租賃關係，自不得
      僅由事後因分割重劃所分得部分土地之出租人（系爭 591
      地號土地由上訴人與訴外人陳翁素楨、陳椒玲取得），為
      一個租賃關係之部分終止，從而上訴人與訴外人陳翁素楨
      、陳椒玲所為終止租約之意思表示無效，系爭租賃契約並
      未合法終止。上訴人以原系爭租賃之土地，既經分割重劃
      多筆分屬各人，屬可分給付，而得由部分取得系爭土地之
      所有人，為租約之終止，尚難為本院所認同。
    2.上訴人雖又主張系爭埤子頭段新厝小段591 地號土地，係
      由埤子頭段372之1號土地歷經分割、重劃、再分割而來，
      依民法第425條第1項規定，現所有人即上訴人與其他共有
      人陳翁素楨、陳椒玲，得繼受原租賃契約而為契約之當事
      人，並引最高法院26年上字第365號、及41年臺上字第110
      0號判例意旨，認有民法第425 條第1項買賣不破租賃原則
      之適用，原出租人不得更行終止租約，上訴人及其他共有
      人得繼受契約為契約當事人，主張終止租約云云。惟查本
      件租賃契約係屬「契約當事人一方有數人」之情形，縱租
      賃期間全體出租人即土地共有人中，曾發生應有部分讓與
      之行為，受讓人依民法第425條第1項繼受原出租人成為出
      租人，然如上所述，本件租約出租人有「數人」及出租地
      有「數筆」之狀況究未變更，則依民法第263 條準用同法
      第258條第2項規定，上訴人受讓系爭土地成為部分共有人
      ，依民法第425條第1項繼受原出租人成為出租人，苟欲終
      止原租賃租約之意思表示，仍須由其與全體出租人共同就
      全部出租地為之，始為合法，尚難遽引上揭判例，逕認上
      訴人與其他共有人陳翁素楨、陳椒玲，遽得為本件租賃契
      約之終止。
五、綜上所述，上訴人與被上訴人乙○○間之系爭不定期租賃關
    係既仍存續，被上訴人乙○○即有正當權源占有使用系爭土
    地，且其進而將系爭土地上所蓋建之鐵皮屋連同基地借予被
    上訴人甲○○使用，既係基於被上訴人乙○○有權占有使用
    系爭土地而來，亦非無權占有使用之人。則上訴人依民法第
    767 條之法律關係，以被上訴人無權占有為由，訴請被上訴
    人甲○○應自系爭鐵皮屋遷出，及被上訴人乙○○應拆除系
    爭鐵皮屋，並與被上訴人甲○○交還系爭土地，即非有據，
    其假執行之聲請亦失所依據，均不應准許。原審本於同上見
    解，判決上訴人敗訴，並駁回其假執行之聲請，經核認事用
    法並無不合。上訴意旨猶執上揭情詞，指摘原判決不當，求
    予廢棄改判，為無理由，應予駁回。
六、又本件事證已臻明確，兩造其餘主張陳述及攻擊防禦方法，
    核與判決之結果不生影響，爰不逐一贅述，附此敘明。
七、據上論結，本件上訴為無理由，應依民事訴訟法第463 條、
    第385條第1項前段、第449條第1項、第78條，判決如主文。
中　　華　　民　　國　　96　　年　　8 　　月　　7 　　日
　　　　　　　　　民事第四庭　審判長法　官  王惠一
　　　　　　　　　　　　　　        法　官  蘇重信
　　　　　　　　　　　　　　        法　官  林永茂
上為正本係照原本作成。
如對本判決上訴，須於判決送達後20日內向本院提出上訴狀，未
表明上訴理由者，應於上訴後20日內，向本院提出理由書（須附
繕本）。依法並應委任律師為訴訟代理人，始得上訴。
中　　華　　民　　國　　96　　年　　8 　　月　　7 　　日
                                    書記官  謝素嬿
【附記】
民事訴訟法第466條之1：
(1)對於第二審判決上訴，上訴人應委任律師為訴訟代理人。但上
  訴人或其法定代理人具有律師資格者，不在此限。
(2)上訴人之配偶、三親等內之血親、二親等內之姻親，或上訴人
  為法人、中央或地方機關時，其所屬專任人員具有律師資格並
  經法院認為適當者，亦得為第三審訴訟代理人。
民事訴訟法第466條之2：
  上訴人無資力委任訴訟代理人者，得依訴訟救助之規定，聲請
  第三審法院為之選任律師為其訴訟代理人。
